【裁判字號】    88,重家訴,3
【裁判日期】    890319
【裁判案由】    分割共有物
【裁判全文】
臺灣臺南地方法院民事判決  八十八年度重家訴字第三號
    原      告  丙○○
    訴訟代理人  丁○○
                張天良律師
                許世烜律師
    被      告  甲○○      住.
                乙○○      住.
    共      同
    訴訟代理人  戊○○○    住.
                陳明義律師
右當事人間請求分割共有物事件，本院判決如左：
    主    文
兩造共有坐落台南縣關廟鄉○○○段一一七之三地號，面積一二０六六平方公尺之土
地應予變賣，所得價金，按原告應有部分二分之一，被告甲○○、乙○○各應有部分
四分之一比例分配之。
訴訟費用由被告甲○○負擔四分之一，被告乙○○負擔四分之一，餘由原告負擔。
    事    實
甲、原告方面：
一、聲明：
  （一）請准將兩造共有坐落台南縣關廟鄉○○○段一一七之三地號，面積一二０六
        六平方公尺之土地（下簡稱系爭土地）予以分割，分割方法如附圖二所示：
        甲部分面積五七七三平方公尺分歸原告取得，乙部分面積二八八七平方公尺
        分歸被告甲○○取得，丙部分面積二八八七平方公尺分歸被告乙○○取得，
        丁部分面積五一九平方公尺由兩造繼續依原應有部分比例保持共有，並供道
        路通行使用。
  （二）訴訟費用按各人就系爭土地之應有部分比例負擔。
二、陳述：
（一）系爭土地係兩造所共有，應有部分分別為原告丙○○二分之一、被告甲○○及
      乙○○各四分之一，系爭土地之使用類別為：一般農業區林業用地。
（二）被告之祖父楊來旺與原告係兄弟，系爭土地與相臨之一一七之二地號土地原均
      係楊來旺與原告所共有，兄弟二人同居共財，到民國四十七年兄弟二人均已成
      年，各有配偶子女，依慣例要分產分家，乃在親戚包能、包清心及鄰居張旺、
      村長黃福隆立會之下，就系爭土地與一一七之二地號二筆山林地及其他田地、
      建地以分鬮，則以抽籤之方法分割，並按鬮分結果，訂立財產分配明細書，將
      系爭土地之東部與鄰地一一七之二地號土地之東部歸原告所有，西部歸楊來旺
      所有，其他田地與建物依鬮分結果分配，有財產分配明細書可稽，財產分配明
      細書第一項末段所載「山林地二筆東畔對東畔而丙○○應得」即係「該山林二
      筆土地之東部均係丙○○應得」之意，原告於四十七年八月十六日與楊來旺訂
      立財產分配明細書後，四十七年八月二十五日就另創新戶，各自生活，並各按
      財產分配明細書占管個人所分得之土地，是就系爭土地於四十七年八月十六日
      分割家產時已成立分割之協議，兩造並依造協議使用系爭土地，故系爭土地東
      半部自四十七年起即由原告使用，被告則分別使用系爭土地西半部，原告爰主
      張依使用現狀將東半部即附圖二案甲部分土地分歸原告單獨取得，乙部分歸被
      告甲○○，丙部分歸被告楊胤文，丁部分由兩造保持共有，充通路之用。上開
      分割方法，符合分配明細書之本旨，又符合地勢，且配合對外之通路，應屬適
      當。
（三）對被告抗辯之陳述：被告之分割方法，未能配合對外之通路，又另在系爭土地
      內開一條約二百公尺長、面積八八一平方公尺之通路，很浪費土地，又使面臨
      溪流之大部分土地歸原告，該部分（其分割方案圖之甲部分）地形不方便耕作
      ，則被告之分割方案不適當。若按原告之分割方案分割，則兩造所分得之土地
      均有凸起之平台可用，應較公平。
（四）山林地交通之情形與平地交通之情形不同。山林地大部分種竹子或果樹，通常
      一年只採收一次，竹子和果樹在傾斜之坡度也可種植長大，又每座丘陵與丘陵
      之間，必有山溝，山溝與坡地上面之土地（民間又將其稱為「平台」）之間，
      雖有落差，但是該山溝平常若無積水之現象時，山林地之出入及產物之搬出均
      利用山溝作通路，成為「山路」，不另在台地上面開拓通路，以免損失土地及
      浪費金錢，附圖一斜線所示部分即係利用積水之山溝而成之山路，該山路兩側
      之山林地均經由該山路出入。山林地大部分離開大馬路或城市很遠，其經濟價
      值比平地之農地差，山路之高度較低，兩則土地之高度較高，此為山林地正常
      之現象，無另在平台上開通道路之必要。
（五）附圖四之複丈成果圖（八十九年九月之複丈成果圖）所示斜線部分是八十七年
      六月以前較高之平台，附圖五（八十九年十月二十九日複丈成果圖）所示Ａ部
      分係現有之平台，原有平台之高度比現有平台之高度高，因過去兩造打算將系
      爭土地出售，原告於八十七年七月間僱用訴外人李登吉將原有平台較高部分剷
      平，改良地勢，始系爭土地辯成現有狀態。原告請李登吉改良系爭土地地勢後
      ，附圖四斜線部分所示之高台已不存在，被告也應分擔改良費，但是被告至今
      不肯分擔改良費。
（五）系爭土地，原告與被告之被繼承人楊來旺在四十七年八月十六日立財產分配書
      ，將家產分配時，已將東部分配予原告，西部分配予被告之被繼承人楊來旺，
      家產分配後，系爭土地東部一直由原告耕作種竹子，楊來旺在世時，在系爭土
      地西部耕作種竹子，各人耕作之位置不同，原告丙○○與楊來旺出賣地上竹子
      時，各人出賣自己所種之竹子，並非共同出賣竹子，兄弟二人曾經將竹子出賣
      予訴外人洪慶用，洪慶用也曾到庭作證：「他們兄弟倆我曾承包過砍竹子去賣
      ，是十幾年前有承包他們兄弟之竹子，那時我是先承包丙○○的竹子，後來才
      承包楊來旺，東面是丙○○的，西邊是楊來旺的」等語，則系爭土地自原告與
      楊來旺分配家產後，東部一直由原告耕作改良，原告所主張如附圖二之方割方
      案，將東部分歸原告，與過去兄弟分割土地分耕情形相符，而被告所主張如附
      圖三之分割方案，與一向分耕位置不符而不當。
三、證據：提出土地謄本一份、地籍圖一份、戶籍謄本一份、財產分配明細書一份，
    聲請訊問證人黃添盛、陳楊素綢、洪慶用及李登吉。
乙、被告方面：
壹、聲明：
  （一）求為判決兩造共有之系爭土地准予分割，其分割方法如附圖三所示甲部分面
        積六０三三平方公尺分歸原告取得，乙部分面積二六六六點五平方公尺歸被
        告甲○○所有，丙部分面積二六六六點五平方公尺分歸被告乙○○所有，丁
        部分面積一四００平方公尺由兩造按原應有部分保持共有，供道路使用。
  （二）訴訟費用由原告負擔。
  二、陳述：
  （一）系爭土地為兩造所共有，原告應有部分二分之一，被告應有部分各為四分之
        一，被告同意分割，但原告所提出之分割方案顯然不公平，使被告二人分得
        之土地均無通路，因此不同意原告之分割方法。
  （二）系爭土地西臨同段一一七之二地號土地均為兩造所共有，應有部分均相同，
        本來被告要求原告將二筆土地合併分割，但原告不同意，僅單獨對系爭土地
        訴請分割。系爭土地為崎嶇不平之丘陵地，環境周圍均是叢林、竹樹及溝渠
        ，四面無路，行走困難，只有東側邊緣約十五公尺面臨道路，整塊山丘僅靠
        此通路口進出，如依原告所提之甲案分割方法分割，則被告分得之土地將無
        出路，等於分別無用之丘陵地，雖然原告在提起本案前有僱挖土機在系爭土
        地北側挖一條臨時小徑至道路，但該小徑仍在原告所主張分割方案之土地內
        ，不屬於公眾通行之道路，況且原告表明分割之土地是要個別出售，則以原
        告之分割方案，原告分得該土地出售別人，被告更不能通行，因此原告之分
        割方法只對原告有利而有害被告。
  （三）原告所提出之財產分配明細書不實在，被告否認該文書及文書上簽名蓋章之
        真正，被告從不曾聽過父輩或祖父輩言及有財產分配之事，況且民國四十七
        年迄今已失去時效，本件系爭土地為雜亂之竹木丘陵地，從無人整理，更無
        分管，偶而有人來買自然生長之竹木，所得款項均兩造均分，迨本案臨訟前
        ，原告才雇挖土機在系爭土地東側剷除竹木整理土地，並要求被告應出一半
        整地費用，由於未事先與被告商量，所以被告不同意付款，因此興訟。
  （四）被告主張依附圖三案所示之分割方法分割系爭土地，該案使兩造各分得之土
        地均有面臨道路，以後對土地的開發，農作物的運輸均有出路，且對相鄰之
        同段一一七之二地號林地也有益處，應較妥適。
  （五）因系爭土地只有一條通路，且地形崎嶇不平，不適宜原物分割，兩造均有意
        願出賣土地，被告主張以變價分割。
三、證據：提出照片九張為證。
  理      由
一、原告起訴主張：系爭土地為兩造所共有，原告應有部分二分之一，被告甲○○、
    乙○○應有部分各二分之一，系爭土地之使用類別為一般農業區林業用地，並無
    依其使用目的並非不能分割，且兩造間無不分割之約定及不能達成分割協議等情
    ，業據其提出土登登記簿謄本一份為證，復為被告所不爭執，堪信為真實。
二、按共有人得隨時請求分割共有物，但因物之使用目的不能分割或契約定有不可分
    割之期限者，不在此限；又共有物之分割，依共有人協議之方法行之，分割方法
    不能協議者，法院得因任何共有人之聲請，以原物分配於各共有人或變賣共有物
    ，以價金分配於各共有人，民法第八百二十三條第一項及第八百二十四條分別定
    有明文。查系爭土地為兩造所共有，原告應有部分二分之一，被告應有部分各為
    四分之一，其地目為旱，使用類別為林業用地，有土地登記簿謄本可稽。又兩造
    間並無不為分割之協議，依其使用目的，亦無不能分割之情形，兩造復無法達成
    分割之協議，則原告依前揭法條之規定，訴請裁判分割，於法洵無不合，應予准
    許。
四、次按共有物之分割，應由法院依民法第八百二十四條之規定為適當之分配，而八
    百二十四條之分割方法有二：一以原物分配於各共有人；二變賣共有物，以價金
    分配於共有人，是裁判上定共有物之分割方法時，分配原物或變賣之而分配價金
    ，孰為適當，法院應有自由裁量之權，不受任何共有人主張之拘束。又我民法對
    於分割共有物方法之原物分割或價金分配，並無軒輊，均應由法院斟酌當事人之
    聲明，共有物之性質、經濟效用及全體共有人之利益公平決之，迭經最高法院著
    有判例（最高法院二十九年上字第一七九二號、六十九年台上字第三五０號判例
    參照）。
五、查系爭土地地形崎嶇不平，為不規則長形土地，除東側中央約二米寬可臨二米寬
    之彎曲道路外，北側係臨他人人之土地、西側則臨兩造所共有之同段第一一七及
    一一七之二地號土地，南側臨溪渠，土地東側部分現是一個土地平台（如附圖五
    Ａ部分），本院八十八年九月二日第一次勘驗現場時，平台上剛種植芒果樹，樹
    高約四十五公分，本院八十九年十月二十七日再勘驗現場時，土地上雜草叢生，
    並未種植任何農作物，平台東側及北有一條通行步道可通行至西側一一七及一一
    七之二地號土地，通行步道與平台土地約有三、四米高度之落差，通行步道旁邊
    係小溝渠，溝渠旁為他人之土地，平台與西側、北側及南側土地均有一、二層樓
    高度之落差，除平台外之西側、北側及南側均為陡坡之土地，土地上現均種植竹
    林，竹林旁為溪渠等情，業經本院會同台南縣歸仁地政事務所人員勘測現場屬實
    ，有本院八十九年九月二日、八十九年十月二十七日勘驗筆錄各一份及附圖一、
    附圖五複丈成果圖各一份，暨現場簡略圖一紙、現場照片十五張在卷可憑，且為
    兩造所不之爭執，應堪認為真實。本院斟酌系爭土地為一不規則且崎嶇不平之長
    形坡地土地，除東側中央有部分土地臨二米寬之彎曲道路外，其餘方位均係臨他
    人之土地或溪渠，並無其他道路可供通行，若採原告所提如附圖二之分割方法分
    割，則除原告所分得之甲部分土地有臨彎曲道路，可對外通行外，被告甲○○所
    分得之乙部分土地及被告乙○○所分得之丙部分土地均未臨道路，無路可通行，
    原告雖主張被告可由原通行步道即附圖一所示丁部分土地通行，然丁部分土地與
    系爭土地約有三、四米之落差，必須攀爬三、四米之高度才能至被告分得之土地
    ，對土地之利用顯然極不方便，況該通行步道地勢較低且旁邊為溪渠，如遇大雨
    即容易積水而無法通行，勢必造成被告無法有效利用土地之窘境，且比對本院請
    地政人員測量平台部分之位置及面積如附圖五所示之現狀圖可知，使用效益較高
    之平台部分之土地大部分均分歸原告及被告甲○○，被告乙○○所分得之土地，
    則均係崎嶇不平之坡地，該方割方案對被告乙○○亦顯然不公平，並不適當。又
    若採被告先前所提之附圖三所示之分割方案，兩造所分得之土地雖都有路可通行
    ，惟其所係在系爭土地中間開一條約二百公尺長、面積八八一平方公尺之通路，
    並保留北側丁部分之土地為通路，則將有一千四百平方公尺之土地無法利用，造
    成浪費，且依被告附圖三所示之方割方案分割係由原告取得附圖三甲部分之土地
    ，惟附圖三甲部分之土地大部分均坡地及溝渠，此由證人即測量員蔡文上至本院
    所證：附圖五Ａ部分係系爭土地平台部分，Ａ部分以外係凹陷部分之土地，有些
    是坡度的地方，坡度以下就是溝渠等語可知，而比對附圖五，甲部分之土地均係
    在附圖Ａ部分以外，是原告主張若依被告所提之附圖三分割方案分割，原告所分
    得之土地大部分均係溝渠，顯屬有據，而為可採，是該方案亦非公平允當。本院
    審酌系爭土地之地形、對外通行問題及土地整體經濟效用並全體共有人之利益，
    認系爭土地以原物公平分割於各共有人顯有困難，再參以兩造目前在系爭土地上
    均無特別之利用行為，原告請求分割系爭土地之目的係為出售他人使用，而被告
    亦有意出售土地，此由原告於八十九年十二月二十九日準備書狀中陳述「兩造原
    打算要將系爭土地出售」亦可得證，嗣因無法共同出售，始訴請分割系爭土地等
    情，可知兩造就系爭土地之利益，應均著重於價金之取得，是認系爭土地之分割
    ，就兩造而言應以將系爭土地變賣，以所得價金按兩造應有部分之比例分配之，
    為最適宜、公允之方法，爰判決如主文所示。
五、末按敗訴之行為，按當時之訴訟程度為伸張或防衛權利所必要者，因該行為所生
    之費用，法院得酌量情形命敗訴之當事人負擔其一部。民事訴訟法第八十一條第
    二款定有明文。本件既因兩造無法達成分割協議，而提起訴訟，是被告於訴訟進
    行中所提出之分割方案，為其伸張及防衛權利所必要，依前揭說明，本院認本件
    訴訟費用應由兩造各按應有部分之比例負擔始符公平。又本件事證已臻明確，兩
    造其餘之攻擊及防禦方法，與判決結果均無影響，爰不一一論酌，均併此敘明。
六、結論：本件原告之訴為有理由，依民事訴訟法第七十八條、第八十一條第二款、
    第八十五條第一項但書，判決如主文。
中      華      民      國    八十九    年      三      月    十九      日
                                    臺灣臺南地方法院民事第二庭
~B法      官  童來好
右為正本係照原本作成
如對本判決上訴，須於判決送達後廿日內向本院提出上訴狀
中      華      民      國    八十九    年      三      月    二十      日
~B法院書記官  鄭佩玉


司法院資訊處製作；財團法人民間司法改革基金會備份。
